## Pemanggilan *Packages*

```{r}
library(forecast)
library(graphics)
library(TTR)
library(TSA)
library(rio)
library(ggplot2)
library(lmtest)
library(orcutt)
library(HoRM)
library(corrplot)
library(RColorBrewer)
library(scales)
```

## Membaca Data

```{r}
datasetset = import("https://raw.githubusercontent.com/farrasdp/mpdw/main/Pertemuan%202/data_wine.csv")
flip <- function(data){
  new <- data[rev(rownames(data)),]
  rownames(new) <- NULL
  new
}

dataset <- flip(dataset)
```

## Eksplorasi Data
```{r}
#Ekplorasi data
summary(dataset)

# Membuat matriks korelasi
matrix <- cor(dataset) 

corrplot.mixed(matrix, upper = 'circle', lower = 'number', order = "original",
               tl.col="black", tl.pos = "lt",diag = 'l',
               number.digits=2,number.cex=1)
```

Sebagai peubah respon: `Harga` 
Sebagai peubah penjelas: `Tahun`, `Panen`, `Produksi`

Pada matriks korelasi diatas menunjukan bahwa peubah Tahun, Panen, dan Produksi memiliki
nilai korelasi yang tinggi terhadap peubah Harga. Oleh karena itu, peubah-peubah inilah
yang akan digunakan sebagai peubah penjelas dalam tahapan analisis berikutnya.

### Plot Time Series
```{r}
#Membentuk objek time series
dataset.ts <- ts(dataset$Harga)

#Plot time series
ts.plot(dataset.ts, xlab = "Time Period",
        ylab = "Harga", 
        main = "Time Series Plot of Open")
points(dataset.ts)
```
Ketika dibuat plot time series dari data diatas, dapat dilihat bahwa data tersebut berpola trend.

## Regresi
```{r}
#Pembuatan Model Regresi
#model regresi
model<- lm(Harga~Panen+Produksi, data = dataset)
summary(model)
```
$$y_i = 311.237570+0.054844X1+-0.003617X2$$

Berdasarkan ringkasan model dapat diketahui bahwa hasil uji F memiliki 6.861e-11 < alpha (5%). Artinya, minimal terdapat satu variabel yang berpengaruh nyata terhadap model.

Selanjutnya dapat dilihat juga nilai $R^2=0.7082$. Artinya, sebesar 70,82% keragaman Harga dapat dijelaskan oleh peubah Panen dan Produksi. Hasil ini menunjukkan hasil yang bagus, seolah mendapatkan hasil terbaik. Namun, kita perlu melakukan uji terhadap sisaannya seperti berikut ini.

```{r}
#sisaan dan fitted value
sisaan<- residuals(model)
fitValue<- predict(model)
```

```{r}
#Diagnostik dengan eksploratif
par(mfrow = c(1,1))
qqnorm(sisaan)

#Normal Q-Q Plot
qqline(sisaan, col = "steelblue", lwd = 2)
plot(fitValue, sisaan, col = "steelblue", pch = 20, xlab = "Sisaan", ylab = "Fitted Values", main = "Sisaan vs Fitted Values")
abline(a = 0, b = 0, lwd = 2)

#Histogram Sisaan
hist(sisaan, col = "steelblue")
plot(seq(1,41,1), sisaan, col = "steelblue", pch = 20, xlab = "Sisaan", ylab = "Order", main = "Sisaan vs Order")

lines(seq(1,41,1), sisaan, col = "red")
abline(a = 0, b = 0, lwd = 2)
```
1. Berdasarkan normal Q-Q Plot dan Histogram, terlihat bahwa sisaan cenderung menjulur ke kanan.
2. Berdasarkan plot Sisaan vs Fitted Values, terlihat bahwa sisaan cenderung menyebar tidak acak artinya sisaan tidak homogen.
3. Berdasarkan Plot sisaan vs Order, terlihat bahwa sisaan tidak menyebar acak atau terdapat pola naik turun. Hal tersebut mengindikasikan adanya autokorelasi.

## Uji Formal Normality Test
```{r}
#H0: sisaan mengikuti sebaran normal
#H1: sisaan tidak mengikuti sebaran normal
ks.test(sisaan, "pnorm", mean=mean(sisaan), sd=sd(sisaan))
```
Berdasarkan tes normalitas menggunakan Kolmogorov-Smirnov Test didapatkan p-value > alpha (5%), artinya sisaan menyebar normal.

```{r}
#ACF dan PACF identifikasi autokorelasi
par(mfrow = c(1,2))
acf(sisaan)
pacf(sisaan)
```
Berdasarkan plot ACF dan PACF, terlihat bahwa bahwa garis melewati batas selang. Artinya, terjadi autokorelasi. 

```{r}
#Deteksi autokorelasi dengan uji-Durbin Watson
#H0: tidak ada autokorelasi
#H1: ada autokorelasi
dwtest(model)
```
Berdasarkan hasil DW Test, didapatkan nilai $DW = 0.50589$ dan *p-value* = $6.815e-10$. Berdasarkan tabel Durbin-Watson diperoleh nilai $DL = 1.3992$ dan $DU = 1.6031$. Nilai DW masih berada di antara nilai DL dan DU. Artinya, berada di daerah inkonklusif, tidak dapat dikatakan berada di daerah autokorelasi positif maupun bebas dari autokorelasi. Namun, dengan nilai *p-value* < 0.05 dapat disimpulkan bahwa tolak H0, cukup bukti mengatakan adanya autokorelasi. Oleh karena itu, diperlukan penangan autokorelasi. Penanganan yang akan digunakan menggunakan dua metode, yaitu Cochrane-Orcutt dan Hildret-Lu.

## Penanganan Autokorelasi
### Metode Cochrane-Orcutt

```{r}
#Penanganan Autokorelasi Cochrane-Orcutt
modelCO<-cochrane.orcutt(model)
modelCO
```

Hasil keluaran model setelah dilakukan penanganan adalah sebagai berikut. $$y_i=1059.970775+-0.008448x_1+-0.000292x_2$$ Hasil juga menunjukkan bahwa nilai DW dan p-value meningkat menjadi $1.50646$ dan $6.45e-02$. Hasil ini menunjukkan nilai DW belum berada dalam selang antara DU< DW< 4-DU sehingga masih ada autokorelasi, yaitu autokorelasi positif.
Selanjutnya akan dilakukan transformasi secara manual dengan syntax berikut ini.

```{r}
#Rho optimum
rho<- modelCO$rho
rho
```

```{r}
#Transformasi Manual
Harga.trans<- dataset$Harga[-1]-dataset$Harga[-41]*rho
Panen.trans<- dataset$Panen[-1]-dataset$Panen[-41]*rho
Produksi.trans<- dataset$Produksi[-1]-dataset$Produksi[-41]*rho
modelCOmanual<- lm(Harga.trans~Panen.trans+Produksi.trans)
summary(modelCOmanual)
```

Hasil model transformasi bukan merupakan model sesungguhnya. Koefisien regresi masih perlu dicari kembali mengikuti $β_0^*=β_0+ρ ̂β_0$ dan $β_1^*=β_1$.

```{r}
#Mencari Penduga Koefisien Regresi setelah Transformasi ke Persamaan Awal
b0bintang <- modelCOmanual$coefficients[-c(2,3)]
b0 <- b0bintang/(1-rho)
b1 <- modelCOmanual$coefficients[-c(1,3)]
b2 <- modelCOmanual$coefficients[-c(1,2)]
b0
b1
b2
```
Penanganan autokorelasi menggunakan fungsi dan manual menunjukkan hasil yang sama. 

### Metode Hildreth-Lu

Penanganan kedua adalah menggunakan metode Hildreth-Lu. Metode ini akan mencari nilai SSE terkecil dan dapat dicari secara manual maupun menggunakan packages.

```{r}
#Penanganan Autokorelasi Hildreth lu
# Hildreth-Lu
hildreth.lu.func<- function(r, model){
  x1 <- model.matrix(model)[,2]
  x2 <- model.matrix(model)[,3]

  y <- model.response(model.frame(model))
  n <- length(y)
  t <- 2:n
  
  y <- y[t]-r*y[t-1]
  x1 <- x1[t]-r*x1[t-1]
  x2 <- x2[t]-r*x2[t-1]
  
  return(lm(y~x1+x2))
}

#Pencariab rho yang meminimumkan SSE
r <- c(seq(0.1,0.9, by= 0.1))
tab <- data.frame("rho" = r, "SSE" = sapply(r, function(i){deviance(hildreth.lu.func(i, model))}))
round(tab, 4)
```

Pertama-tama akan dicari di mana kira-kira $ρ$ yang menghasilkan SSE minimum. Pada hasil di atas terlihat $ρ$ minimum ketika 0.9. Namun, hasil tersebut masih kurang teliti sehingga akan dicari kembali $ρ$ yang lebih optimum dengan ketelitian yang lebih. Jika sebelumnya jarak antar $ρ$ yang dicari adalah 0.1, kali ini jarak antar $ρ$ adalah 0.001 dan dilakukan pada selang 0.8 sampai dengan 0.9.

```{r}
#Rho optimal di sekitar 0.4
rOpt <- seq(0.9,1, by= 0.001)
tabOpt <- data.frame("rho" = rOpt, "SSE" = sapply(rOpt, function(i){deviance(hildreth.lu.func(i, model))}))
head(tabOpt[order(tabOpt$SSE),])

#Grafik SSE optimum
par(mfrow = c(1,1))
plot(tab$SSE ~ tab$rho , type = "l", xlab = "Rho", ylab = "SSE")
abline(v = tabOpt[tabOpt$SSE==min(tabOpt$SSE),"rho"], lty = 2, col="red",lwd=2)
text(x=0.965, y=0.2397500, labels = "rho=0.965", cex = 0.8)
```

Perhitungan yang dilakukan aplikasi `R` menunjukkan bahwa nilai $ρ$ optimum, yaitu saat SSE terkecil terdapat pada nilai $ρ=0.965$. Hal tersebut juga ditunjukkan pada plot. Selanjutnya, model dapat didapatkan dengan mengevaluasi nilai $ρ$ ke dalam fungsi `hildreth.lu.func`, serta dilanjutkan dengan pengujian autokorelasi dengan uji Durbin-Watson. Namun, setelah pengecekan tersebut tidak lupa koefisien regresi tersebut digunakan untuk transformasi balik. Persamaan hasil transformasi itulah yang menjadi persamaan sesungguhnya.

```{r}
#Model terbaik
modelHL <- hildreth.lu.func(0.965, model)
summary(modelHL)

#Transformasi Balik
cat("y = ", coef(modelHL)[1]/(1-0.965), "+", coef(modelHL)[2],"x1","+", coef(modelHL)[3],"x2","+", sep = "")
```
Setelah dilakukan tranformasi balik, didapatkan model dengan metode Hildreth-Lu sebagai berikut. $$y_i=36.9534279-0.0084201x_1-0.0002921x_2$$

```{r}
#Deteksi autokorelasi
dwtest(modelHL)
```
Hasil uji Durbin-Watson juga menunjukkan bahwa nilai DW sebesar $1.5063$ yang masih kurang dari nilai DU sehingga masih terdapat autokorelasi.

Terakhir, akan dibandingkan nilai SSE dari ketiga metode (metode awal,
metode Cochrane-Orcutt, dan Hildreth-Lu)

```{r}
#Perbandingan
sseModelawal <- anova(model)$`Sum Sq`[-c(1,2)]
sseModelCO <- anova(modelCOmanual)$`Sum Sq`[-c(1,2)]
sseModelHL <- anova(modelHL)$`Sum Sq`[-c(1,2)]
mseModelawal <- sseModelawal/length(dataset$Harga)
mseModelCO <- sseModelCO/length(dataset$Harga)
mseModelHL <- sseModelHL/length(dataset$Harga)
akurasi <- matrix(c(sseModelawal,sseModelCO,sseModelHL,
                    mseModelawal,mseModelCO,mseModelHL),nrow=2,ncol=3,byrow = T)
colnames(akurasi) <- c("Model Awal", "Model Cochrane-Orcutt", "Model Hildreth-Lu")
row.names(akurasi) <- c("SSE","MSE")
akurasi
```

Berdasarkan hasil tersebut dapat diketahui bahwa hasil penanganan autokorelasi dengan metode Cochrane-Orcutt dan Hildreth-Lu memiliki SSE yang sama, sebesar $132531$ dan lebih baik dibandingkan model awal ketika autokorelasi masih terjadi, yaitu sebesar $451104.66$.

# Simpulan
Autokorelasi yang terdapat pada dataset wine di Yolo, california tahun 1980-2020 terjadi akibat adanya korelasi di antara unsur penyusunnya. Adanya autokorelasi menyebabkan model regresi kurang baik karena akan meingkatkan galatnya. Autokorelasi dapat dideteksi secara eksploratif melalui plot sisaan, ACF, dan PACF, serta dengan uji formal Durbin-Watson. Autokorelasi tersebut tidak dapat ditangani dengan metode Cochrane-Orcutt dan Hildreth-Lu. Kedua metode menghasilkan nilai SSE yang sama.